【裁判字號】    90,訴,725
【裁判日期】    920425
【裁判案由】    損害賠償
【裁判全文】
臺灣臺北地方法院民事判決  九十年度訴字第七二五號
    原      告  甲○○
    被      告  丙○○
                乙○○
    訴訟代理人  王寶蒞律師
右當事人間損害賠償事件，經本院刑事庭八十八年度附民字第五三六號刑事附帶民事
訴訟裁定移送，本院判決如左：
    主    文
原告之訴及其假執行之聲請均駁回。
訴訟費用由原告負擔。
    事    實
甲、原告方面：
 壹、聲明：
   一被告等應連帶給付原告新台幣一百八十七萬元，即自起訴狀繕本送達之日起至
     清償日止，按年息百分之五計算之利息。
   二願供擔保聲請宣告假執行。
 貳、陳述：
   一被告乙○○、丙○○原為台中市○○路○段四六八號十四樓永信國際移民顧問
     有限公司（下簡稱永信公司）之經理、祕書，而該公司在新聞報紙刊登移民廣
     告，原告與該公司聯絡之後，就由被告丙○○等寄來移民資料，並且告知可以
     辦美國綠卡，同時提供該公司辦成功的實例，原告信以為真，於是約被告丙○○在台北市○○路與安和路口的椰如咖啡廳見面，見面時被告丙○○與該公司
     經理乙○○均介紹職位並給予名片，於多次交談後，原告即將好友謝桂玲委託
     代辦陳朱在之資料交予丙○○，由於原告相信被告等所言為真，乃在民國八十
     六年五月七日給予訂金一萬美元予丙○○，作為申辦陳朱在美國綠卡之訂金，
     當時乙○○亦在場，之後在八十六年五月底通知原告說已完成陳朱在之ＰＲ（
     居留權）簽證，要原告備款，被告丙○○於八十六年六月五日將陳朱在之美國
     ＰＲ（居留權）簽證影本交予原告，原告乃將其內蓋有美國ＰＲ簽證之陳朱在
     護照交予謝桂玲看，並由謝桂玲通知陳朱在，陳朱在即開立支票由謝桂玲轉交
     予原告，並由原告再交予被告，被告丙○○拿一張委任合約書給原告說以該合
     書作為收據。嗣被告於取得合約上所載之款項後，即告知原告通知陳朱在速前
     往美國報到，被告乙○○則稱陳朱在不會說英文，最好由其安排專人接進美國
     及代辦白皮書，費用三千美元，原告於八十六年七月四日下午交付乙○○美金
     三千元後，白皮書竟未辦理完成。嗣原告因查出被告等所交付之美國ＰＲ簽證
     乃屬偽造，惟被告等推諉卸責，不願償還原告先前給付之款項。
   二被告等從事移民業務多年，理應知悉正常辦理移民所需之時程，竟未循正常途
     徑完成原告所託，反以偽造美國居留證騙取原告交付款項，自應依民法第一百
     八十四條第一項規定負損害賠償責任。縱認其無侵權行為，被告等受原告委託
     代辦陳朱在美國永久居留證等事宜，然其並未循正常管道代為辦理，反交付偽
     造證件，就陳朱在永久居留證乙事，係屬可歸責於被告等之事由致給付不能，
     被告等應依民法第二百二十六條第一項規定負損害賠償責任。請求被告連帶給
     付原告所繳付之款項計美金五萬五千元，以一美元兌換卅四元新台幣之匯率計
     算，應連帶賠償原告新台幣一百八十七萬元。
   三被告抗辯之陳述：
     被告乙○○於台灣台北地方法院刑事審理程序中自承有於委任合約上用印，並
     台灣高等法院刑事審理程序中自承和被告丙○○共同與原告洽談美國移民事宜
     ，且於委任合約書上蓋章，又被告丙○○於八十六年七月三十一日錄音帶中曾
     向被告乙○○要求原告委託移民事務之獎金，另被告乙○○辯稱三千元美金係
     原告託被告轉交丁文瑾，卻無法證明伊已轉交予丁文瑾，顯見兩造間確有簽訂
     委任合約書，由原告委託被告辦理美國移民事務，而原告確有分別交付委辦費
     用及三千美元予被告丙○○及被告乙○○。
 參、證據：提出委任契約書、永信公司廣告、郵寄信封、護照、被告等名片、委任
     合約書、空白委任書、永信公司商業公會會員證書、美國在台協會台北辦事處
     函、永信公司員工離職書影本各乙份、錄音帶為證。
乙、被告丙○○方面：
 壹、聲明：
   一原告之訴及其假執行之聲請均駁回。
   二如受不利之判決，願供擔保，聲請宣告免為假執行。
 貳、陳述：
     原告初始係委託被告辦理多明尼加移民業務，嗣後因原告欲改辦美國移民，故
     改由訴外人丁文瑾代原告辦理美簽事務，全部洽談、簽約、交付代辦費用等事
     宜，均由原告與丁文瑾直接交涉，且簽約當時被告已離職，是簽約一事，本與
     被告無涉，且被告並未如原告所稱已受領委託代辦費用，原告主張因美簽為偽
     造而受有損害，應向永信公司及丁文瑾請求。從而，被告既無詐欺犯行，亦未
     與被告簽訂委任合約書，更未受領原告之代辦費用，原告主張侵權行為損害賠
     償顯無理由。
 參、證據：提出空白委任合約書、美國永久拘留合約書影本各乙份為證。
丙、被告乙○○方面：
 壹、聲明：
   一原告之訴及其假執行之聲請均駁回。
   二如受不利判決，願供擔保聲請免予假執行。
 貳、陳述：
   一被告對於原告指訴之事實並不知悉，且被告二人不懂美國業務，故原告委託代
     辦美國移民之事宜係由丁文瑾全權辦理，應由丁文瑾負責。被告雖確有保管永
     信國際移民顧問有限公司之印鑑大印，惟原告所提出之系爭委任合約書上公司
     印文與公司印鑑不符，僅其外觀與公司大印極為類似，致被告有所誤認。
   二至於原告所稱將代辦費用交予被告，因此係屬鉅額金錢，原告絕無可能交予被
     告，且原告始終亦未能提出收據。又被告在公司代收美金三千元，係丁文瑾囑
     託代收，因被告時任職於公司，代收物件乃人之常情，且被告也無從拒絕。
   三查原告所訴各節全非事實，業經台灣高等法院九十年度上易字第六四五號刑事
     判決被告無罪確定，是被告既未侵害原告權利，自無賠償責任可言。
    理    由
一按訴狀送達後，原告不得將原訴變更或追加他訴，但請求之基礎事實同一或不甚妨
  礙被告之防禦及訴訟之終結者，不在此限，民事訴訟法第二百五十五條第一項第二
  款、第七款分別定有明文。本件原告原於八十八年十月四日依侵權行為損害賠償請
  求權於刑事案件審理中對被告提起附帶民事訴訟，原告於附帶民事起訴狀送達被告
  後，於九十一年六月六日追加依民法第二百二十六條第一項之規定請求債務不履行
  之損害賠償。因原告請求之基礎事實均係「原告委託被告乙○○、丙○○辦理陳朱
  在美國移民簽證」原告追加之訴並未逸脫原告原起訴事實之範圍，且本件追加之訴
  與原訴之主要爭點，有其共同性且各請求利益之主張在社會生活上可認為同一或關
  連，而就原請求之訴訟及證據資料於審理繼續進行在相當程度範圍內具有同一性或
  一體性，得於後請求之審理予以利用，揆諸首開法條規定，雖被告乙○○表示不同
  意原告訴之變更追加，原告訴之追加應予准許，合先敘明。
二兩造爭執之要旨：
  原告主張：被告乙○○、丙○○原為永信公司之經理、祕書，原告依該公司刊登之
  移民廣告與該公司聯絡後，由被告丙○○等寄來移民資料並告知可以辦美國綠卡，
  被告丙○○與乙○○向原告自我介紹其職位並給予名片，原告便將陳朱在之資料交
  予被告丙○○，且於八十六年五月七日交付訂金一萬美元作為代辦之訂金，於被告
  交付其內蓋有美國簽證之陳朱在護照後，再陸續交付合約尾款四萬二千美元予被告
  。嗣後被告乙○○又稱陳朱在不會說英文，最好由其安排專人接進美國及代辦白皮
  書，費用為三千美元，被告於取得三千美元後，白皮書竟未辦理完成。嗣因原告查
  出被告等所交付之美國ＰＲ簽證為偽造，原告即要求被告負責，惟被告等推諉卸責
  ，不願償還原告先前給付之款項。依民法第一百八十四條第一項、第二百二十六條
  第一項之規定，請求被告連帶給付原告所繳付之款項計美金五萬五千元即新台幣一
  百八十七萬元。
  被告丙○○則辯以：原告初始係委託被告辦理多明尼加移民業務，嗣後因原告欲改
  辦美國移民，故改由訴外人丁文瑾代原告辦理美簽事務，全部洽談、簽約、交付代
  辦費用等事宜，均原告與丁文瑾直接交涉，被告既無詐欺犯行，亦未與被告簽訂委
  任合約書，更未受領原告之代辦費用，原告主張賠償顯無理由。
  被告乙○○則辯以：原告委託代辦美國移民之事宜係由丁文瑾全權辦理，應由丁文
  瑾負責。被告雖確有保管永信國際移民顧問有限公司之印鑑大印，惟原告所提出之
  系爭委任合約書上公司印文與公司印鑑不符，僅其外觀與公司大印極為類似，致被
  告有所誤認。至於原告所稱將代辦費用交予被告，因此係屬鉅額金錢，原告絕無可
  能交予被告，且原告始終亦未能提出收據。又被告在公司代收美金三千元，係丁文
  瑾囑託代收，因被告時任職於公司，代收物件乃人之常情，且被告也無從拒絕。被
  告既未侵害原告權利，自無賠償責任可言。
三本件爭點在於：被告丙○○、乙○○對原告是否有以偽造美國居留證騙取原告交付
  款項之侵權行為？又被告丙○○、乙○○是否有受原告委託代辦陳朱在美國永久居
  留證等事宜而有給付不能情事？經查：
  (一)被告丙○○部分：
    原告所提被告丙○○於八十六年一月七日傳真予原告之空白委任合約書，其上
      之字體為標楷體，而付款方式係分二階段，公司地址為「台中市○○區○○路
      四段四六八號十四樓」，主管機關則為經濟部，與原告與永信公司於八十六年
      六月九日所簽訂之委任合約書其上之字體為細明體、付款方式分三階段、公司
      地址為「臺北市○○路三十一號十二樓之一」、主管機關為內政部等情均有所
      不符，是原告指稱上開二紙合約書上之內容完全相同云云等情應非屬實。再依
      被告丙○○辯稱，伊初與原告接觸之時間為八十六年一、二月，當初本係因原
      告之兒子要辦多明尼加移民，嗣又說要辦美國移民等語，觀諸被告丙○○係於
      八十六年一月七日將上開委任合約書傳真予原告，其時間上與被告於刑事案件
      中所稱與原告接觸洽辦原告多明尼加案件之時間相符，是足認被告丙○○上開
      所辯應堪採信。
    原告為代辦陳朱在之美國移民業務，曾於八十六年四月七日與陳朱在之委託人
      謝桂玲簽訂「代辦美國永久居留合約書」，該合約書之簽訂時間顯較被告丙○○傳真空白委任合約書予原告之時間（八十六年一月七日）為晚，按原告既於
      八十六年四月七日始受謝桂玲之委託代辦陳朱在之移民業務，即無可能於數月
      前即先預知該項委託業務，並事先請求被告丙○○傳真該委任合約書予伊，原
      告上開所訴顯與常情不符。
    原告於刑事案件提出與被告丙○○對話之錄音譯文二分，其中一份雖係被告丙○○向丁文謹要接辦原告案之獎金之對話，惟依該對話內容諸如：「．．．然
      後甲○○的案子，你們要辦不辦，到了現在，你們又告訴我要辦，有時又告訴
      我不辦，最後確定說到七月一日甲○○才要辦，．．．，我跟STEVE 和你談甲○○的案子，後面三、四件要辦通通不算我的，．．．那我的獎金誰算給我？
      」云云，依該雙方對話之語意，所謂「甲○○之案子」究何所指？究係指為自
      訴人甲○○之子林俊達代辦多明尼加身分之案件，或係代辦由甲○○居中介紹
      之本件陳朱在移民美國之業務，其真意為何，尚屬有疑，顯難遽採為不利被告
      之認定。
    本件雖確有其上蓋有偽造美國臨時綠卡代用章I1551印文（登記號碼：
      A00000000）之陳朱在護照附卷可稽，並有美國在台協會台北辦事處函覆稱上
      開印章上之登記號碼係屬偽造等情，矧之上開證據雖確屬真實，惟並無法直接
      證實該印文即為被告丙○○所偽造。
    對於被告等究否有無收取代辦費一情，原告雖於指稱：伊與被告等於八十六年
      五月七日約於信義路與安和路口的唐居餐廳，伊給被告丙○○一萬元（美金）
      ，當時乙○○有一起來，第三次於八十六年六月九日在他們台北分公司，伊交
      給丙○○三萬七千元，乙○○也在場，第四次伊在他們台北分公司交了美金三
      千元給乙○○等語。惟原告對該情亦自承並未要求被告等開立收據，而第二次
      交給丙○○時，丙○○說他要現金，不要支票，且說以委任合約書當成收據云
      云，惟上開委任合約書是否係由被告丙○○經手等情，依前開論述，本屬可疑
      ，是被告丙○○是否知悉原告前開所提八十六年六月九日所簽訂之委任合約事
      宜，即屬可議，原告依該可議之合約書執為證據，認定被告丙○○確有收受上
      開款項，顯有疑義，非可遽採。
    至證人丁文瑾雖於刑事案件調查中證稱，伊沒有去過椰如餐廳，伊未在公司以
      外見過甲○○，伊與甲○○見三次，第一次在台北永信公司，他來交東西給乙○○、丙○○，走了以後，丙○○與乙○○很高興的點錢，伊有問他們說這是
      台中辦的多明尼加案子，第二次他叫伊轉知東西給乙○○，後乙○○到場，他
      交錢給乙○○，第三次乙○○與丙○○在公司打架，他是到台北幫乙○○辦台
      中未完的案子的，甲○○到公司找不到他們人時，伊才知道此事云云等語，惟
      核該證人丁文謹係永信公司改組後之負責人，而被告等均堅稱丁文謹於公司係
      負責辦理美國移民等業務，且本件業務係由丁文謹接辦，是證人丁文謹於本案
      中在立場上顯與被告等相互對立，自難以其不利於被告之證言，遽採為不利被
      告之認定。
    被告丙○○在與證人丁文瑾有關八十六年度自字第九九五號刑事訴訟中之八十
      六年十一月廿五日答辯狀中曾稱，「其間花費陸、柒拾萬元經由廣告而來對馬
      國移民有興趣之客戶即多達二、三百位，而這些客戶資料，加上永信公司原承
      辦之澳洲、多明尼加、美國之客戶資料，就是永信公司之資產」等字眼，依該
      論述，或可稱永信公司確曾辦理美國移民等業務，惟顯難依此遽認本件陳朱在
      申辦美國居留權業務部分，係由被告丙○○與乙○○共同辦理。
  (二)被告乙○○部分：
    原告認定被告乙○○有參與辦理陳朱在美國移民簽證業務之證據，僅有原告所
      提於八十六年六月九日所簽訂之委任合約書乙紙，惟觀諸該委任合約書，其上
      雖蓋有「永信移民顧問有限公司」之印文，然經肉眼觀之，即知與永信公司之
      印鑑章（參八十六年自字第九九五號刑事卷一第一八五頁有限公司設立登記事
      項卡）顯不相符，是被告乙○○辯稱該合約書上所蓋者並非公司印鑑章等語，
      應堪採信。
    永信公司之印鑑章均由被告乙○○持有保管中等情，業據被告自承在卷，是若
      上開合約書係由被告乙○○所簽，則其於簽訂合約書時，僅須將所持有之印鑑
      章蓋於合約書上即可，何以仍須另刻印章使用，衡情顯與常情有違，是該合約
      書上之印章是否為被告乙○○所蓋，即生疑義。
    被告乙○○雖不否認曾陪同被告丙○○至椰如餐廳之事實，惟辯稱：伊僅陪被
      告丙○○至椰如咖啡廳，對於美國簽證的辦理，伊一竅不通等語。按被告丙○○前往椰如咖啡廳與原告洽談之事宜是否係為陳朱在移民美國之業務一情，依
      前開論述，即非確切，是尚難因被告乙○○有陪同被告丙○○前往椰如咖啡廳
      等情，即認被告共同侵權行為。
    至自訴人對於被告乙○○有無收取代辦費一情雖亦稱：伊與被告等於八十六年
      五月七日約於信義路與安和路口的唐居餐廳，伊給被告丙○○一萬元（美金）
      ，當時乙○○有一起來，第二次於八十六年六月九日在他們台北分公司，伊交
      給丙○○美金三萬七千元，乙○○也在場，第三次於八十六年七月四日下午在
      被告台北公司交付乙○○代辦接進美國及白皮書（回美證）費用美金三千元，
      第四次於八十六年七月十一日在加拿大溫哥華凱悅飯店交付美金五千元尾款給
      不知姓名之人云云。被告於九十一年六月十一日雖稱：「原告有交美金三千元
      要我轉交給丁文瑾，丁文瑾也知道原告要來，所以要我代收。」此外，原告對
      上開指述均無法提出確切證據以資證明。
  (三)綜上所述，原告所提出之委任合約書既非被告丙○○所經手，委任合約書上之印
    文既非公司印鑑章所蓋，且無證據證明該印文係由被告乙○○所偽造，被告乙○○雖曾收受美金三千元，不論被告乙○○所辯代丁文瑾收受是否真實，然原告並
    未舉證證明被告丙○○、乙○○確有收受原告所交付之其餘美金五萬二千元。縱
    本件於案發之初，係由原告與被告丙○○、乙○○接觸，然亦非得遽認本件業務
    即為被告丙○○、乙○○所承辦。
  (四)侵權行為損害賠償部分：民法第一百八十四條第一項前段規定：「因故意或過失
    ，不法侵害他人之權利者，負損害賠償責任。」按損害賠償之債，以有損害之發
    生及有責任原因之事實，並二者之間，有相當因果關係為成立要件。故原告所主
    張損害賠償之債，如不合於此項成立要件者，即難謂有損害賠償請求權存在。本
    件原告既未能舉證證明被告有以偽造美國居留證騙取原告交付五萬五千元之行為
    ，亦即原告未舉證證明其因被告之不法行為而受有美金五萬五千元之損害。
  (五)債務不履行（給付不能）損害賠償部分：民法第二百二十六條第一項規定：「因
    可歸責於債務人之事由，致給付不能者，債權人得請求賠償損害。」原告雖以：
    「被告等受原告委託代辦陳朱在美國永久居留證等事宜，然其並未循正常管道代
    為辦理，反交付偽造證件，就陳朱在永久居留證乙事，係屬可歸責於被告等之事
    由致給付不能」惟被告既否認受原告委託代辦永久居留證等事宜，而原告未舉證
    證明被告有受原告委託代辦陳朱在美國永久居留證等事宜，亦即未舉證明兩造間
    有委託代辦契約或其他契約存在，既未能認定兩造間有契約關係存在，即毋庸再
    審酌是否有給付不能致原告受有損害等情。
四本件原告既未能舉證證明被告丙○○、乙○○對原告有以偽造美國居留證騙取原告
  交付美金五萬五千元之侵權行為，亦未舉證證明被告丙○○、乙○○有受原告委託
  代辦陳朱在美國永久居留證而有給付不能致原告受有美金五萬五千元損害等情事，
  亦即原告未舉證證明被告丙○○、乙○○對原告有侵權行為或債務不履行之情事，
  故原告依民法第一百八十四條第一項、民法第二百二十六條第一項之規定請求被告
  連帶賠償原告美金五萬五千元即新台幣一百八十七萬元，及自起訴狀繕本送達之日
  起至清償日止，按年息百分之五計算之利息，為無理由，應予駁回。原告之訴既經
  駁回，其假執行之聲請，即失所附麗，應併予駁回。
五兩造其餘攻擊、防禦方法及所為之立證，經核與判決之結果不生影響，無庸逐一論
  述，併予敘明。
六結論：本件原告之訴為無理由，依民事訴訟法第七十八條判決如主文。
中      華      民      國    九十二    年      四      月    二十五    日
                                      民事第五庭法      官  周美雲
右為正本係照原本作成
如對本判決上訴，須於判決送達後廿日內向本院提出上訴狀
中      華      民      國    九十二    年      四      月    二十五    日
                                                法院書記官  王宜玲


司法院資訊處製作；財團法人民間司法改革基金會備份。
